---
title: "Tržišta pažnje u religijskim digitalnim medijima"
subtitle: "Mapiranje hrvatskog katoličkog digitalnog prostora"
author: "Šikić, Luka, Palić, Petra i Kovačić, Siniša"
date: today
lang: hr
format:
  html:
    embed-resources: true
    toc: true
    toc-depth: 3
    toc-location: left
    number-sections: true
    code-fold: true
    code-summary: "Prikaži kod"
    theme: cosmo
    fig-width: 10
    fig-height: 6
  pdf:
    toc: true
    toc-depth: 3
    number-sections: true
    fig-width: 8
    fig-height: 5
    geometry:
      - top=25mm
      - left=25mm
      - right=25mm
      - bottom=25mm
    fontsize: 11pt
    documentclass: article
    pdf-engine: xelatex
    mainfont: "Times New Roman"
    sansfont: "Arial"
    monofont: "Courier New"
  docx:
    toc: true
    toc-depth: 3
    number-sections: true
    fig-width: 6.5
    fig-height: 4
execute:
  warning: false
  message: false
  echo: false
knitr:
  opts_chunk:
    echo: false
    warning: false
    message: false
---

```{r setup}
#| label: setup
#| include: false

library(tidyverse)
library(data.table)
library(scales)
library(ggplot2)
library(knitr)
library(kableExtra)
library(ineq)
library(lubridate)

theme_bw_paper <- theme_minimal(base_size = 12) +
  theme(
    plot.title = element_text(face = "bold", size = 14),
    plot.subtitle = element_text(color = "gray40"),
    legend.position = "bottom",
    panel.grid.minor = element_blank(),
    panel.grid.major = element_line(color = "gray85"),
    panel.border = element_rect(color = "gray50", fill = NA),
    axis.line = element_line(color = "gray50")
  )

theme_set(theme_bw_paper)

actor_labels_hr <- c(
  "Institutional Official" = "Službene institucije",
  "Diocesan" = "Biskupije i župe",
  "Independent Media" = "Nezavisni mediji",
  "Individual Priests" = "Pojedinačni svećenici",
  "Charismatic Communities" = "Karizmatske zajednice",
  "Religious Orders" = "Redovničke zajednice",
  "Youth Organizations" = "Mladežne organizacije",
  "Academic" = "Akademske institucije",
  "Lay Influencers" = "Laički influenceri",
  "Other" = "Ostalo"
)

actor_fills <- c(
  "Institutional Official" = "gray95",
  "Diocesan" = "gray85",
  "Independent Media" = "gray75",
  "Individual Priests" = "gray65",
  "Charismatic Communities" = "gray55",
  "Religious Orders" = "gray45",
  "Youth Organizations" = "gray35",
  "Academic" = "gray25",
  "Lay Influencers" = "gray15",
  "Other" = "gray50"
)

dta <- readRDS("C:/Users/lsikic/Luka C/HKS/Projekti/Digitalni Kat/SHKM/DigiKat/data/merged_comprehensive.rds") %>%
  filter(SOURCE_TYPE != "tiktok", !is.na(SOURCE_TYPE)) %>%
  filter(DATE >= as.Date("2021-01-01") & DATE <= as.Date("2025-12-31")) %>%
  filter(year >= 2021 & year <= 2025)

setDT(dta)

n_posts <- nrow(dta)
n_sources <- uniqueN(dta$FROM)
date_min <- min(dta$DATE)
date_max <- max(dta$DATE)
n_platforms <- uniqueN(dta$SOURCE_TYPE)
```

```{r actor-classification}
#| label: actor-classification
#| include: false

manual_overrides <- list(
  "Institutional Official" = c(
    "hrvatska katolička mreža", "hrvatska katolicka mreza",
    "informativna katolička agencija", "informativna katolicka agencija",
    "hrvatski katolički radio", "hrvatski katolicki radio",
    "hrvatska biskupska konferencija", "ika", "hkr", "hkm", "hbk",
    "tiskovni ured hbk", "radio marija"
  ),
  "Independent Media" = c(
    "laudato tv", "laudatotv", "laudato.tv", "laudato.hr", "laudato",
    "bitno.net", "bitno net", "glas koncila", "glaskoncila",
    "nova eva", "nova-eva", "verbum", "totus tuus", "totus-tuus",
    "katolički tjednik", "katolicki tjednik", "kršćanska sadašnjost",
    "krscanska sadasnjost", "mir i dobro", "svjetlo riječi",
    "svjetlo rijeci", "živo vrelo", "zivo vrelo"
  )
)

secular_exclusions <- c(
  "index.hr", "24sata", "jutarnji", "večernji", "vecernji",
  "slobodna dalmacija", "novi list", "telegram", "dnevnik.hr",
  "rtl.hr", "nova tv", "hrt.hr", "net.hr", "tportal", "dnevno.hr",
  "narod.hr", "direktno.hr", "advance.hr", "7dnevno"
)

domain_patterns <- list(
  "Institutional Official" = c("hkm.hr", "ika.hkm.hr", "hkr.hkm.hr", "hbk.hr", "radiomarija.hr"),
  "Diocesan" = c("zg-nadbiskupija.hr", "biskupija-varazdinska.hr", "djos.hr", "biskupija-sj.hr", "rzs.hr", "rkc-sisak.hr", "zadarskanadbiskupija.hr", "gospicko-senjska-biskupija.hr", "nadbiskupija-split.com", "nadbiskupija-split.hr", "dubrovacka-biskupija.hr", "porec-biskupija.hr", "biskupija-kk.hr", "rkc-pula.hr", "krizcevacka-eparhija.hr", "sibenska-biskupija.hr", "krizevci.hbk.hr"),
  "Independent Media" = c("laudato.hr", "laudato.tv", "bitno.net", "glaskoncila.hr", "nova-eva.com", "verbum.hr", "ks.hr", "totus-tuus.hr", "svjetlorijeci.hr", "zivot.com.hr", "novizivot.net"),
  "Academic" = c("unicath.hr", "hks.hr", "kbf.unizg.hr", "ffrz.hr", "hku.hr"),
  "Religious Orders" = c("franjevci.hr", "franjevci-split.hr", "isusovci.hr", "dominikanci.hr", "kapucini.hr", "salezijanci.hr", "karmelicani.hr")
)

diocesan_exact <- c("zagrebačka nadbiskupija", "zagrebacka nadbiskupija", "splitsko-makarska nadbiskupija", "đakovačko-osječka nadbiskupija", "djakovacko-osjecka", "riječka nadbiskupija", "rijecka nadbiskupija", "zadarska nadbiskupija", "sisačka biskupija", "sisacka biskupija", "varaždinska biskupija", "varazdinska biskupija", "križevačka eparhija", "krizevacka eparhija", "šibenska biskupija", "sibenska biskupija", "dubrovačka biskupija", "dubrovacka biskupija", "porečka i pulska biskupija", "porecka biskupija", "gospićko-senjska biskupija", "gospicko-senjska")
diocesan_contains <- c("nadbiskupija", "biskupija", "eparhija", "ordinarijat")

orders_exact <- c("franjevci", "franjevci konventualci", "franjevci kapucini", "mala braća", "isusovci", "družba isusova", "druzba isusova", "dominikanci", "red propovjednika", "salezijanci", "don bosco", "karmelićani", "karmelicani", "karmel", "benediktinci", "benediktin", "kapucini", "pavlini", "trapisti", "cisterciti", "augustinci", "sestre milosrdnice", "uršulinke", "ursulinke", "klarise", "službenice milosrđa", "kćeri božje ljubavi", "školske sestre", "karmelićanke", "benediktinke", "dominikanke")
orders_contains <- c("franjevački", "franjevacki", "isusovački", "isusovacki", "dominikanski", "salezijanski", "karmelski", "benediktinski", "kapucinski", "pavlinski", "redovnici", "redovnice", "samostan", "provincija")
orders_abbrev <- c("ofm", "ofmcap", "ofmconv", "sj", "op", "sdb", "ocd", "osb", "osbm", "cssr", "svd", "omc")

charismatic_exact <- c("emmanuel", "taize", "taizé", "fokolari", "fokolarini", "kursiljo", "cursillo", "neokatekumenski put", "shalom", "zajednica beatitudes", "zajednica blaženstava", "dom molitve", "kuća molitve", "kuca molitve", "duhovna obnova", "molitvena snaga")
charismatic_contains <- c("molitvena zajednica", "karizmatska", "karizmatski", "neokatekumenski", "neokatekumenska", "obnova u duhu", "komunija i oslobođenje", "comunione e liberazione", "dom molitve", "house of prayer")

youth_exact <- c("frama", "shkm", "katolička mladež", "katolicka mladez", "mladi franjevci", "salezijanska mladež")
youth_contains <- c("ministranti", "mladifra", "kaem", "studentska kapelanija", "sveučilišna kapelanija", "sveuclisna kapelanija", "pastoral mladih", "mladi katolici")

academic_exact <- c("hrvatsko katoličko sveučilište", "hrvatsko katolicko sveuciliste", "katolički bogoslovni fakultet", "katolicki bogoslovni fakultet", "filozofski fakultet družbe isusove", "teologija u rijeci")
academic_contains <- c("teologija", "bogoslovija", "katehetski")
academic_abbrev <- c("kbf", "hku", "ffrz")

priest_prefixes <- c("fra ", "don ", "vlč. ", "vlč.", "vlc. ", "vlc.", "msgr. ", "msgr.", "mons. ", "mons.", "o. ", "pater ", "p. ", "pr. ", "s. ", "sestra ", "m. ", "majka ")
priest_hierarchy <- c("biskup ", "nadbiskup ", "kardinal ", "mons. ", "preč. ", "prečasni ")
priest_contains <- c("svećenik", "svecenik", "župnik", "zupnik")

lay_devotional <- c("vjera", "molitva", "molitve", "isus", "krist", "gospa", "marija", "hrana za dušu", "hrana za dusu", "dijete vjere", "riječ dana", "rijec dana", "riječ božja", "rijec bozja", "sveti", "svetac", "svetica", "evanđelje", "evandelje", "duhovnost", "duhovna", "duhovni", "biblija", "biblijski", "psalm", "blagoslov", "krunica", "rozarij", "lectio divina", "katolička obitelj", "katolicka obitelj", "katolicki", "božanske", "bozanske", "moćne", "mocne")
lay_exclude <- c(".hr", ".net", ".com", "portal", "vijesti", "news", "radio", "agencija", "tjednik")

classify_actor_v4 <- function(from_val, url_val = NA, platform_val = NA) {
  from_lower <- tolower(trimws(as.character(from_val)))
  url_lower <- tolower(ifelse(is.na(url_val), "", as.character(url_val)))
  platform_lower <- tolower(ifelse(is.na(platform_val), "", as.character(platform_val)))
  combined <- paste(from_lower, url_lower)
  
  match_any <- function(patterns, text, fixed = TRUE) {
    any(sapply(patterns, function(p) grepl(p, text, fixed = fixed)))
  }
  
  for (actor_type in names(manual_overrides)) {
    if (match_any(manual_overrides[[actor_type]], from_lower)) return(actor_type)
  }
  if (match_any(secular_exclusions, combined)) return("Other")
  if (nchar(url_lower) > 0) {
    for (actor_type in names(domain_patterns)) {
      if (match_any(domain_patterns[[actor_type]], url_lower)) return(actor_type)
    }
  }
  is_parish <- grepl("^župa|^zupa|župi|zupi|- župa|- zupa", from_lower, ignore.case = TRUE) || grepl("parish", from_lower, ignore.case = TRUE)
  if (match_any(diocesan_exact, from_lower) || match_any(diocesan_contains, from_lower) || is_parish) return("Diocesan")
  if (match_any(orders_exact, from_lower) || match_any(orders_contains, from_lower)) return("Religious Orders")
  for (abbr in orders_abbrev) { if (grepl(paste0("\\b", abbr, "\\b"), from_lower, ignore.case = TRUE)) return("Religious Orders") }
  if (match_any(charismatic_exact, from_lower) || match_any(charismatic_contains, from_lower)) return("Charismatic Communities")
  if (match_any(youth_exact, from_lower) || match_any(youth_contains, from_lower)) return("Youth Organizations")
  if (match_any(academic_exact, from_lower) || match_any(academic_contains, from_lower)) return("Academic")
  for (abbr in academic_abbrev) { if (grepl(paste0("\\b", abbr, "\\b"), from_lower, ignore.case = TRUE)) return("Academic") }
  for (prefix in priest_prefixes) { if (startsWith(from_lower, prefix)) return("Individual Priests") }
  for (title in priest_hierarchy) { if (startsWith(from_lower, title)) return("Individual Priests") }
  if (match_any(priest_contains, from_lower)) return("Individual Priests")
  has_devotional <- match_any(lay_devotional, from_lower)
  has_media_indicator <- match_any(lay_exclude, from_lower)
  is_likely_social <- platform_lower %in% c("facebook", "instagram", "youtube", "twitter") || !grepl("\\.[a-z]{2,4}$", from_lower)
  if (has_devotional && !has_media_indicator && is_likely_social) return("Lay Influencers")
  return("Other")
}

dta[, ACTOR_TYPE := mapply(classify_actor_v4, FROM, if ("URL" %in% names(dta)) URL else NA, SOURCE_TYPE)]
dta[, ACTOR_TYPE := factor(ACTOR_TYPE, levels = names(actor_fills))]
dta[, ACTOR_TYPE_HR := actor_labels_hr[as.character(ACTOR_TYPE)]]

# institutional grouping used throughout
dta[, Grupa_institucija := fifelse(
  ACTOR_TYPE %in% c("Institutional Official", "Diocesan", "Academic"),
  "Institucionalni", "Neinstitucionalni"
)]
```

# Sažetak {.unnumbered}

U digitalnom dobu, obilje informacija stvara novu vrstu oskudice u kojoj pažnja postaje najvrjedniji resurs za religijske komunikatore. Ova studija primjenjuje okvir ekonomije pažnje na analizu hrvatskih katoličkih digitalnih medija, pružajući prvo sustavno mapiranje nacionalnog religijskog digitalnog ekosustava. Koristeći bazu podataka DigiKat, koja obuhvaća više od 600.000 objava objavljenih između 2021. i 2025. godine na osam platformi, ispitujemo distribuciju pažnje, modalitete angažmana, ulogu sentimenta, utjecaj liturgijskog kalendara i platformski specifične obrasce koncentracije. Pet hipoteza izvedenih iz teorije ekonomije pažnje i medijatizacije religije testirano je primjenom mjera nejednakosti, dekompozicije angažmana, neparametrijskih testova i vremenske analize. Rezultati potvrđuju da pažnja slijedi distribuciju po zakonu potencije s ekstremnom koncentracijom. Institucionalni akteri ne privlače samo manje ukupnog angažmana, već privlače kvalitativno drugačiju vrstu pažnje od neinstitucionalnih komunikatora. Negativni sentiment pojačava privlačenje pažnje, ali nejednako po tipovima aktera. Katolički liturgijski kalendar strukturira ritam objavljivanja povrh sekularnih vremenskih obrazaca, a razina koncentracije pažnje varira po platformama. Nalazi imaju praktične implikacije za katoličke komunikatore te doprinose razumijevanju funkcioniranja religije unutar ekonomije pažnje.

**Ključne riječi:** ekonomija pažnje, religijska komunikacija, digitalni mediji, Katolička crkva, Hrvatska

---

# Uvod

U digitalnom dobu, obilje informacija stvara novu vrstu oskudice u kojoj pažnja postaje najvrjedniji resurs. Kako je Herbert Simon (1971) istaknuo, obilje informacija stvara siromaštvo pažnje, osobito u kontekstima gdje se različiti akteri natječu za ograničenu percepciju publike. Koncept ekonomije pažnje, kasnije razrađen od autora poput Davenporta i Becka (2001), polazi od pretpostavke da je pažnja ograničen resurs koji cirkulira na tržištu gdje ponuda sadržaja daleko nadmašuje potražnju. U digitalnim medijskim ekosustavima ta dinamika dovodi do koncentracije moći kod velikih platformi i aktera, stratifikacije prema razini angažmana te naglaska na emocionalno nabijenom sadržaju koji potiče interakcije. U religijskim digitalnim medijima ova logika oblikuje tržišta pažnje u kojima institucije, laici, influenceri i grassroots inicijative konkuriraju za angažman korisnika na društvenim mrežama, YouTubeu i web portalima (Campbell, 2022; Van Dijck, 2018). Unatoč rastućoj prisutnosti religijskih aktera u digitalnom prostoru, primjena ekonomije pažnje na neprofitne i religijske kontekste ostaje nedovoljno istražena.

Religijski digitalni ekosustavi predstavljaju hibrid tradicije i tehnologije, obuhvaćajući formalne institucionalne kanale, poput Hrvatske biskupske konferencije, ali i neovisne aktere, uključujući digitalne influencere i medijske portale koji proizvode duhovni, edukativni ili zabavni sadržaj (Hoover, 2006; Hjarvard, 2008). U Hrvatskoj, gdje se prema popisu stanovništva iz 2021. godine oko 79 % građana identificira kao katolici, Katolička crkva ostaje snažan kulturni i društveni akter, no njezina digitalna prisutnost nije nužno proporcionalna demografskoj dominaciji. Digitalni mediji otvaraju prostor za evangelizaciju, pastoralnu komunikaciju i zajedničko oblikovanje religijskih narativa, ali istodobno izlažu vjerske aktere algoritamskim logikama koje favoriziraju viralnost i angažman nad institucionalnim autoritetom.

Hrvatski katolički digitalni prostor obuhvaća više od 600.000 objava prikupljenih u razdoblju od 2021. do 2025. godine u okviru baze DigiKat, pružajući jedinstvenu empirijsku osnovu za analizu distribucije pažnje. Dosadašnja analiza pokazuje izrazitu koncentraciju angažmana, pri čemu mali broj aktera kontrolira većinu pažnje, što potvrđuju visoke vrijednosti Gini koeficijenta i omjera koncentracije (Pedersen i sur., 2021; Wojtowicz i Loewenstein, 2020). Ovi obrasci odgovaraju zakonima potencije karakterističnima za ekonomiju pažnje, prema kojima se pažnja akumulira u ograničenom broju dominantnih aktera (Falkinger, 2007; Lanham, 2006). U religijskom kontekstu, međutim, pažnja poprima dodatnu duhovnu dimenziju jer angažman korisnika ne predstavlja samo ekonomski resurs nego i oblik religijske participacije i identiteta (Franck, 2019; Wojtowicz i Loewenstein, 2020). Emocionalni faktori i vremenski ritmovi, uključujući liturgijski kalendar, dodatno oblikuju dinamiku angažmana, često favorizirajući vizualno privlačan i emotivno snažan sadržaj (Pedersen i sur., 2021; Aggarwal i sur., 2023).

Polazeći od ovih teorijskih i empirijskih uvida, ova analiza u fokus stavlja kako se pažnja raspodjeljuje između institucionalnih i neovisnih aktera u hrvatskim katoličkim digitalnim medijima, koju ulogu imaju emocionalni i vremenski faktori u dinamici angažmana te kako koncentracija pažnje utječe na religijsku komunikacijsku praksu. Metodološki pristup kombinira kvantitativne analize, uključujući Gini koeficijente, dekompoziciju angažmana, analizu sentimenta i neparametrijske testove, s interpretacijama utemeljenima u teoriji ekonomije pažnje i medijatizacije religije (Van Dijck, 2018; Campbell, 2022).

Cilj ovog istraživanja je trostruk. Prvo, nastoji se pružiti sustavno mapiranje nacionalnog religijskog digitalnog ekosustava koristeći bazu DigiKat, koja obuhvaća više od 600.000 objava raspoređenih na osam platformi u razdoblju od 2021. do 2025. godine. Drugo, rad ispituje primjenjivost ključnih hipoteza ekonomije pažnje u nekomercijalnom religijskom kontekstu, proširujući ih novim dimenzijama poput modaliteta angažmana, uloge sentimenta i platformski specifične koncentracije. Treće, istraživanje nastoji identificirati praktične implikacije za katoličke komunikatore, s posebnim naglaskom na institucionalna ograničenja i prilagodbu ritmovima liturgijske godine. Time rad doprinosi interdisciplinarnom području religijske komunikacije, medijskih studija i digitalne sociologije pružajući empirijski utemeljeno razumijevanje funkcioniranja religije unutar ekonomije pažnje. Istodobno, nalazi imaju šire komparativne implikacije jer pokazuju kako ekonomski i psihološki mehanizmi pažnje oblikuju religijsku participaciju u online prostoru (Wojtowicz i Loewenstein, 2020; Van Dijck, 2018).


# Pregled literature

Koncept ekonomije pažnje razvija se kao odgovor na strukturne promjene u društvima obilježenima obiljem informacija i ograničenim kognitivnim kapacitetima pojedinaca. Herbert Simon (1971) istaknuo je da obilje informacija ne povećava kognitivne resurse primatelja, već stvara oskudicu pažnje koja postaje ključni ograničeni resurs u suvremenim komunikacijskim i organizacijskim sustavima. Ova temeljna ideja kasnije je razvijena u radovima koji pažnju promatraju kao valutu digitalne ekonomije, u kojoj akteri, od institucionalnih organizacija do pojedinačnih kreatora sadržaja, konkuriraju za vidljivost i angažman publike. Goldhaber (1997) dodatno argumentira da internet označava prijelaz iz ekonomija temeljenih na materijalnim dobrima u ekonomiju u kojoj pažnja postaje primarna valuta, akumulirajući se kroz interakcije i viralno širenje sadržaja, dok njezina oskudica generira hijerarhije utjecaja među akterima. Davenport i Beck (2001) ističu da koncentracija pažnje ima ključnu ulogu u organizacijskim procesima, pri čemu preopterećenje informacijama dovodi do fragmentacije fokusa i smanjene sposobnosti duboke analize. Falkinger (2007) formalizira natjecanje za pažnju kroz funkcije filtriranja i prioritetizacije signala, pokazujući kako se distribucija pažnje podvrgava zakonima potencije, dok Lanham (2006) ističe retoričku i estetsku dimenziju pažnje; u preobilju informacija, oblik i stil postaju ključni za privlačenje publike, evolvirajući pritom ekonomiju pažnje u ekonomiju estetike i performativnosti. Recentne interdisciplinarne sinteze, poput rada Francka (2019), integriraju psihološke i ekonomske perspektive, pokazujući kako pažnja objašnjava odstupanja od klasičnih ekonomskih modela i kako algoritamska selekcija sadržaja oblikuje hijerarhije utjecaja u digitalnim ekosustavima.

Važno je pritom istaknuti da pažnja nije jednodimenzionalan konstrukt. Davenport i Beck (2001) razlikuju zarobljenu i dobrovoljnu pažnju, dok Wojtowicz i Loewenstein (2020) naglašavaju ulogu znatiželje kao specifičnog modaliteta pažnje koji pokreće aktivno traženje informacija. U kontekstu digitalnih platformi, različiti oblici angažmana, od pasivnog odobravanja (lajk) preko aktivnog izražavanja (komentar) do distribucijskog čina (dijeljenje), predstavljaju kvalitativno različite modalitete pažnje s različitim kognitivnim troškovima i komunikacijskim funkcijama. Ova distinkcija ostaje nedovoljno iskorištena u empirijskim istraživanjima koja tipično operiraju s agregiranim mjerama angažmana, zanemarujući time unutarnju strukturu pažnje.

U institucionalnom okviru, Van Dijck (2018) opisuje digitalne platforme kao tržišta pažnje koja posreduju između korisnika i sadržajnih kreatora, oblikujući obrasce vidljivosti, društvene nejednakosti i potencijalne koncentracije moći. Pedersen i suradnici (2021) ističu političke implikacije takvih mehanizama, naglašavajući kako algoritamske logike i tržišna dinamika redistribuiraju pažnju i utječu na oblikovanje javnog diskursa. Istovremeno, obrazovna i organizacijska literatura pokazuje kako fragmentacija pažnje utječe na učenje i kognitivne procese, dok se u kulturnom kontekstu pažnja povezuje s emocionalnim, estetskim i socijalnim faktorima koji dodatno oblikuju angažman publike (Davenport i Beck, 2001; Lanham, 2006). Primjena ekonomije pažnje u religijskom digitalnom prostoru predstavlja posebno izazovno područje jer se pažnja, osim ekonomskog, istovremeno promatra i kao duhovni resurs. Digitalni mediji mijenjaju obrasce religijske participacije, omogućujući institucionalnim akterima, pojedincima i grassroots inicijativama da se natječu za angažman vjernika putem društvenih mreža, YouTubea i drugih digitalnih kanala (Campbell, 2022; Hoover, 2006). Teorija medijatizacije religije (Hjarvard, 2008) dodatno naglašava ulogu medija kao agenata transformacije religijskih iskustava, gdje se digitalni kanali koriste za oblikovanje identiteta, participaciju i zajedničko oblikovanje religijskih narativa. Empirijski nalazi ukazuju na pluralizaciju autoriteta, nove forme samo-reprezentacije i promjene u načinu političke i društvene komunikacije religije, što potvrđuju studije u europskim i azijskim kontekstima (Aggarwal i sur., 2023; Klevesath, 2025; Mattes i sur., 2024).

Suvremeni pristupi digitalnoj religiji integriraju koncepte otpornosti zajednice, narativne komunikacije i medijske strategije, pokazujući kako digitalne razmjene omogućuju kvantificiranje participacije i praćenje dinamike angažmana u realnom vremenu (Moberg i Črnič, 2024; Rohmawati i sur., 2025). Ovi pristupi naglašavaju kako algoritamska ekonomija pažnje oblikuje vidljivost aktera, potencira dominaciju određenih institucija ili pojedinaca te otvara nove izazove za održavanje duhovne dubine i integriteta religijskih poruka u digitalnim sferama.

Sveukupno, literatura ukazuje da ekonomija pažnje nije isključivo ekonomski fenomen, već sociokulturni okvir koji oblikuje hijerarhije, kognitivne procese i institucionalne prakse. U kontekstu hrvatskih katoličkih digitalnih medija, ovaj okvir omogućuje empirijsku analizu koncentracije pažnje, modaliteta angažmana, uloge sentimenta te liturgijskog i platformskog konteksta u oblikovanju vidljivosti sadržaja, čime se postavljaju temelji za istraživanje algoritamskih mehanizama koji transformiraju religijsku komunikaciju i participaciju.


# Cilj i hipoteze istraživanja

Na temelju iznesenih teorijskih uvida formulirano je pet hipoteza koje ispituju različite dimenzije funkcioniranja pažnje u hrvatskom katoličkom digitalnom prostoru. Svaka hipoteza proizlazi iz specifičnog čvorišta u literaturi i cilja na empirijsku prazninu koju postojeća istraživanja nisu adresirala.

Hipoteza 1 (Distribucija po zakonu potencije). Pažnja u hrvatskom katoličkom digitalnom prostoru slijedi distribuciju po zakonu potencije, s angažmanom koncentriranim među malom elitom aktera. Falkinger (2007) formalizira natjecanje za pažnju pokazujući kako mehanizmi filtriranja i prioritetizacije signala generiraju distribucije po zakonu potencije u informacijski bogatim okolinama. Pedersen i suradnici (2021) dokumentiraju analogne obrasce koncentracije na komercijalnim digitalnim platformama. No dosadašnja literatura ne pruža odgovor na pitanje javlja li se isti strukturni obrazac i u nekomercijalnim, religijskim digitalnim ekosustavima gdje motivacije aktera nisu primarno ekonomske. Stoga testiramo očekujemo li da log-log odnos između ranga i angažmana pokazuje jaku linearnost (R² > 0,90) i da Gini koeficijent prelazi 0,80.

Hipoteza 2 (Institucionalni modaliteti pažnje). Institucionalni akteri ne privlače samo manje ukupnog angažmana, već privlače kvalitativno drugačiju pažnju od neinstitucionalnih aktera. Konkretno, očekujemo da institucionalni akteri primaju razmjerno više deliberativne pažnje (komentara) u odnosu na afektivnu pažnju (lajkova) i distribucijsku pažnju (dijeljenja). Davenport i Beck (2001) razlikuju zarobljenu i dobrovoljnu pažnju, a Wojtowicz i Loewenstein (2020) naglašavaju da različiti kognitivni troškovi angažmana impliciraju kvalitativno različite oblike pažnje. Istodobno, teorija medijatizacije (Hjarvard, 2008) predviđa da digitalne platforme favoriziraju osobne glasove nad institucionalnom retorikom, no ne govori o tome kakvu vrstu reakcije institucionalni sadržaji ipak provociraju. Ova hipoteza nastoji premostiti tu prazninu ispitujući nije li institucionalni jaz u pažnji djelomično artefakt agregiranja kvalitativno različitih oblika angažmana u jednu mjeru.

Hipoteza 3 (Sprega sentimenta i pažnje). Sadržaj negativnog sentimenta privlači nerazmjerno više pažnje od pozitivnog i neutralnog sadržaja, a ovaj učinak je slabije izražen kod institucionalnih aktera koji su ograničeni u korištenju negativnog afekta. Wojtowicz i Loewenstein (2020) pokazuju da negativni stimulusi privlače pažnju snažnije od pozitivnih, a Franck (2019) opisuje afektivnu intenzifikaciju kao središnji mehanizam natjecanja za pažnju u digitalnim ekosustavima. Međutim, ni jedna od tih analiza ne razmatra kako institucionalne komunikacijske norme, koje ograničavaju raspon dopustivog afektivnog tona, posreduju taj mehanizam. Religijske institucije operiraju pod specifičnim normativnim ograničenjima u pogledu ekspresivnosti, što bi moglo objasniti dio jaza u ukupnom angažmanu. Testiramo ovu pretpostavku stratificiranom analizom koja razdvaja učinak sentimenta od učinka institucionalnog statusa.

Hipoteza 4 (Liturgijsko vremensko strukturiranje). Katolički liturgijski kalendar strukturira vremenske obrasce digitalne pažnje povrh sekularnih vremenskih obrazaca (dan u tjednu, mjesečni ciklusi). Dosadašnja literatura o ekonomiji pažnje (Davenport i Beck, 2001; Pedersen i sur., 2021) tretira vremenske obrasce angažmana isključivo u terminima sekularnih ciklusa poput radnih dana, vikenda i godišnjih doba. No religijski digitalni ekosustavi operiraju unutar dodatnog vremenskog okvira, liturgijskog kalendara, čiji utjecaj na digitalnu aktivnost nije empirijski dokumentiran. Očekujemo da liturgijska vremena i blagdani objašnjavaju značajnu količinu varijance u aktivnosti objavljivanja čak i nakon kontrole za sekularne temporalne prediktore.

Hipoteza 5 (Platformski specifična koncentracija). Razina koncentracije pažnje varira po platformama, pri čemu algoritmički kurirane platforme (Facebook, YouTube) pokazuju snažniju dinamiku pobjednik uzima sve od uredništvom kuriranih platformi (web portali). Van Dijck (2018) argumentira da platformske arhitekture nisu neutralni posrednici, već aktivno oblikuju distribuciju vidljivosti. Lanham (2006) ukazuje na to da se logika pažnje manifestira različito ovisno o medijskom kontekstu. Ako su ti uvidi ispravni, mehanizmi koncentracije pažnje ne bi smjeli biti uniformni, već bi trebali varirati sukladno algoritmičkim značajkama svake platforme. Ova hipoteza testira upravo to pitanje uspoređujući Gini koeficijente koncentracije među platformama različitog tipa kuriranja.


# Podaci i metode

## Baza podataka DigiKat

Ova studija koristi bazu podataka DigiKat, infrastrukturni projekt osmišljen za sveobuhvatno prikupljanje, integraciju i analizu hrvatskog katoličkog digitalnog sadržaja u realnom vremenu. DigiKat agregira javno dostupne objave iz izvora identificiranih kao dio hrvatskog katoličkog medijskog ekosustava, obuhvaćajući cjelokupan raspon digitalnih komunikatora, od službenih crkvenih institucija i biskupijskih kanala, preko nezavisnih katoličkih medijskih kuća i publikacija redovničkih zajednica, do stranica karizmatskih pokreta i glasova pojedinačnih klerika na društvenim mrežama.

Izgradnja baze zahtijevala je razvoj višeplatformskog sustava prikupljanja podataka prilagođenog heterogenim tehničkim ograničenjima pojedinih digitalnih izvora. Web sadržaj prikupljen je automatiziranim scrapingom identificiranih katoličkih portala putem prilagođenih crawlera koji rekurzivno indeksiraju stranice, parsiraju strukturirani i nestrukturirani sadržaj te ekstrahiraju metapodatke uključujući naslove, datume objave, autore i interakcijske signale. Facebook i Instagram podaci preuzeti su putem sustava Apify koji omogućuje programatski pristup javno dostupnim objavama, komentarima i metrikama angažmana uz poštivanje uvjeta korištenja platformi. YouTube podaci prikupljeni su putem YouTube Data API-ja, koji pruža strukturirani pristup metapodacima videa, broju pregleda, komentarima i statistikama kanala. Svaki od ovih pipeline-ova implementiran je kao modularna komponenta unutar orkestriranog ETL (extract-transform-load) sustava koji omogućuje inkrementalno prikupljanje, dedupliciranje i normalizaciju podataka iz različitih izvora u jedinstvenu analitičku shemu. Postupci kontrole kvalitete uključivali su automatiziranu detekciju i uklanjanje dupliciranih zapisa na temelju kompozitnih ključeva (kombinacija izvora, datuma i sadržajnog otiska), popunjavanje nepotpunih metapodataka kroz kaskadne strategije obogaćivanja te normalizaciju vremenskog označavanja na jedinstvenu vremensku zonu. Dodatna validacija provedena je u odnosu na medijske podatke dostupne u bazi Determ kako bi se osigurala potpunost i konzistentnost prikupljenih zapisa.

Rezultirajući analitički korpus obuhvaća ukupno r format(n_posts, big.mark = ".") objava objavljenih između r format(as.Date(date_min), "%d.%m.%Y.") i r format(as.Date(date_max), "%d.%m.%Y.") kroz r n_platforms kategorija platformi. Web sadržaj čini najveći volumen, a slijede Facebook, Instagram, YouTube, Twitter, forumi, Reddit i komentari korisnika na katoličkim portalima. Ukupno je identificirano r format(n_sources, big.mark = ".") jedinstvenih izvora. Po svojem opsegu, vremenskom rasponu i multiplatformskoj pokrivenosti, DigiKat predstavlja jednu od najambicioznijih baza podataka o digitalnoj religijskoj komunikaciji u europskom kontekstu, omogućujući razinu empirijske granularnosti koja dosad nije bila dostupna istraživačima religijskih medijskih ekosustava.

## Klasifikacija aktera

Za analizu distribucije pažnje među različitim tipovima katoličkih komunikatora razvijen je hijerarhijski sustav klasifikacije koji svakom izvoru deterministički pridružuje jednu od deset kategorija aktera. Kategorije obuhvaćaju službene institucije (Hrvatska biskupska konferencija, Informativna katolička agencija, Hrvatski katolički radio, Hrvatska katolička mreža), biskupije i župe, nezavisne medije (Laudato TV, Bitno.net, Glas Koncila i drugi), redovničke zajednice, karizmatske zajednice, pojedinačne svećenike, mladežne organizacije, akademske institucije, laičke influencere i ostalo.

Klasifikacijski algoritam primjenjuje kaskadnu logiku prioriteta koja kombinira četiri komplementarna identifikacijska mehanizma. Na prvoj razini, ručno definirane liste eksplicitnih naziva hvataju ključne aktere čija identifikacija ne smije ovisiti o probabilističkom prepoznavanju (npr. IKA, HBK, Radio Marija). Na drugoj razini, prepoznavanje internetskih domena mapira URL-ove objava na poznate institucionalne web adrese (npr. hkm.hr, biskupija-varazdinska.hr). Na trećoj razini, leksički obrasci u nazivima izvora detektiraju karakteristične onomastičke markere, od honorifika kleričke hijerarhije (fra, don, vlč., msgr.) do specifičnih pojmova koji indiciraju biskupijske strukture (nadbiskupija, biskupija, župa), redovničke zajednice (franjevci, isusovci, dominikanci), karizmatske pokrete (neokatekumenski, obnova u duhu) ili mladežne organizacije (FRAMA, ŠKAM). Na četvrtoj razini, kontekstualni indikatori platforme omogućuju razlikovanje laičkih influencera od medijskih portala na temelju prisutnosti devocionalnih pojmova u nazivima profila na društvenim mrežama uz istovremenu odsutnost medijskih indikatora poput domena ili ključnih riječi karakterističnih za novinske portale. Sustav eksplicitno isključuje sekularne medije (Index.hr, 24sata, Večernji list i drugi) kako bi se osigurala homogenost religijskog korpusa.

Za potrebe testiranja hipoteza o institucionalnom jazu u pažnji, deset kategorija grupirano je u dvije analitičke razine. Institucionalnu skupinu čine službene institucije, biskupije i župe te akademske institucije. Neinstitucionalnu skupinu čine svi ostali tipovi aktera, uključujući nezavisne medije, redovničke zajednice, karizmatske pokrete, pojedinačne svećenike, mladežne organizacije i laičke influencere. Klasifikacije su validirane na reprezentativnom uzorku od 200 nasumično odabranih izvora, pri čemu su dva istraživača neovisno kategorizirala podskup, čime se osigurava pouzdanost automatskog sustava klasifikacije.

## Analitički pristup

Analiza se odvija kroz pet komplementarnih dimenzija, od kojih svaka odgovara jednoj od formuliranih hipoteza i primjenjuje metode prilagođene prirodi podataka i teorijskim predikcijama koje se testiraju.

Za procjenu tržišne strukture i koncentracije (H1) primjenjujemo trostruku strategiju kvantifikacije nejednakosti. Gini koeficijent distribucije angažmana po izvorima pruža sintetičku mjeru ukupne nejednakosti. Lorenzova krivulja vizualizira kumulativnu distribuciju i omogućuje identifikaciju pragova koncentracije (primjerice, udio angažmana koji akumulira gornjih 10 posto izvora). Log-log regresija ranga i ukupnog angažmana testira formalnu hipotezu o distribuciji po zakonu potencije, pri čemu linearnost na log-log skali (R² > 0,90) i nagib regresijskog pravca indiciraju parametre koncentracije.

Za ispitivanje institucionalnih modaliteta pažnje (H2) dekomponirano Facebook angažman na tri komponente s različitim kognitivnim troškovima i komunikacijskim funkcijama. Afektivna pažnja (lajkovi) predstavlja niskotroškovni signal odobravanja. Deliberativna pažnja (komentari) zahtijeva formulaciju stava i javno izlaganje mišljenja, čineći ga kognitivno najzahtjevnijim oblikom angažmana. Distribucijska pažnja (dijeljenja) implicira identifikacijski čin kojim korisnik povezuje sadržaj s vlastitom mrežom. Za svaku objavu izračunavamo udjele pojedinih komponenti u ukupnom angažmanu. Razlike između institucionalnih i neinstitucionalnih aktera u kompoziciji angažmana testiramo Wilcoxonovim testovima sume rangova agregiranima na razini izvora, čime se izbjegava pseudoreplikacija na razini objava.

Za analizu sprege sentimenta i pažnje (H3) koristimo automatski detektirani sentiment (AUTO_SENTIMENT) dostupan za cijeli korpus. Razlike u angažmanu po kategorijama sentimenta (pozitivan, negativan, neutralan) testiramo Kruskal-Wallisovim testom koji ne pretpostavlja normalnost distribucije, što je primjereno s obzirom na izrazitu asimetriju distribucija angažmana. Ključni analitički korak je stratifikacija po institucionalnom statusu koja omogućuje izračun omjera pojačanja negativnog sadržaja (negativity boost) zasebno za institucionalne i neinstitucionalne aktere, čime testiramo predviđenu interakciju između sentimenta i institucionalnog položaja.

Za vremensku dinamiku (H4) primjenjujemo hijerarhijsku regresijsku analizu na razini dnevnih agregata. Bazni model uključuje sekularne vremenske prediktore (dan u tjednu i mjesec) koji kontroliraju za poznate ciklične obrasce medijske aktivnosti. Prošireni model dodaje liturgijska vremena (Došašće, Božić, Korizma, Uskrs, Vrijeme kroz godinu) kao kategorijske prediktore. Inkrementalna prediktivna vrijednost liturgijskog kalendara testira se F-testom za usporedbu ugniježđenih modela, pri čemu statistička značajnost indicira da liturgijski kalendar strukturira aktivnost povrh onoga što sekularne varijable mogu objasniti.

Za platformski specifičnu koncentraciju (H5) izračunavamo zasebne Gini koeficijente za svaku platformu s barem deset aktivnih izvora i uspoređujemo ih s obzirom na stupanj algoritmičkog kuriranja sadržaja. Platforme klasificiramo u tri kategorije prema mehanizmu distribucije sadržaja (algoritmički kurirane, uredništvom kurirane i mješovite), što omogućuje deskriptivnu usporedbu razina koncentracije među arhitekturalno različitim digitalnim okruženjima.


# Rezultati

## Tržišna struktura i koncentracija (H1)

```{r platform-distribution}
#| label: tbl-platform-distribution

platform_stats <- dta[, .(
  Objave = .N,
  Ukupne_interakcije = sum(INTERACTIONS, na.rm = TRUE),
  Jedinstveni_izvori = uniqueN(FROM),
  Prosjek_interakcija = mean(INTERACTIONS, na.rm = TRUE)
), by = SOURCE_TYPE][order(-Objave)]

platform_stats[, `:=`(
  Udio_volumena = Objave / sum(Objave) * 100,
  Udio_angazmana = Ukupne_interakcije / sum(Ukupne_interakcije) * 100,
  Indeks_ucinkovitosti = (Ukupne_interakcije / sum(Ukupne_interakcije)) / (Objave / sum(Objave))
)]

platform_stats %>%
  select(SOURCE_TYPE, Objave, Ukupne_interakcije, Jedinstveni_izvori, Prosjek_interakcija,
         Udio_volumena, Udio_angazmana, Indeks_ucinkovitosti) %>%
  mutate(
    Objave = format(Objave, big.mark = "."),
    Ukupne_interakcije = format(Ukupne_interakcije, big.mark = "."),
    Jedinstveni_izvori = format(Jedinstveni_izvori, big.mark = "."),
    Prosjek_interakcija = sprintf("%.1f", Prosjek_interakcija),
    Udio_volumena = sprintf("%.1f%%", Udio_volumena),
    Udio_angazmana = sprintf("%.1f%%", Udio_angazmana),
    Indeks_ucinkovitosti = sprintf("%.2f", Indeks_ucinkovitosti)
  ) %>%
  kable(col.names = c("Platforma", "Objave", "Interakcije", "Izvori", 
                      "Prosj. int.", "Volumen %", "Angažman %", "Učinkovitost"),
        caption = "Distribucija objava i angažmana po platformama",
        align = c("l", rep("r", 7))) %>%
  kable_styling(bootstrap_options = c("striped", "hover"), full_width = FALSE)
```

Tablica 1 prikazuje distribuciju objava i angažmana po platformama. Indeks učinkovitosti, izračunat kao omjer udjela angažmana i udjela volumena, otkriva značajnu varijaciju u sposobnosti pojedinih platformi da generiraju angažman s obzirom na obujam objavljenog sadržaja.

```{r platform-efficiency-figure}
#| label: fig-platform-efficiency
#| fig-cap: "Učinkovitost angažmana po platformama. Indeks učinkovitosti predstavlja omjer udjela angažmana i udjela volumena, s vrijednostima iznad 1,0 (isprekidana linija) koje indiciraju nadprosječne rezultate."
#| fig-height: 6

ggplot(platform_stats, aes(x = reorder(SOURCE_TYPE, Indeks_ucinkovitosti), 
                           y = Indeks_ucinkovitosti)) +
  geom_col(width = 0.7, fill = "gray60", color = "gray30") +
  geom_hline(yintercept = 1, linetype = "dashed", color = "black", linewidth = 1) +
  geom_text(aes(label = sprintf("%.2f", Indeks_ucinkovitosti)), hjust = -0.1, size = 3.5) +
  coord_flip() +
  scale_y_continuous(limits = c(0, max(platform_stats$Indeks_ucinkovitosti) * 1.15)) +
  labs(title = "Učinkovitost angažmana po platformama", x = NULL, y = "Indeks učinkovitosti")
```

### Mjere koncentracije

```{r concentration-measures}
#| label: concentration-measures

source_stats <- dta[, .(Objave = .N, Ukupne_interakcije = sum(INTERACTIONS, na.rm = TRUE), Tip_aktera = first(ACTOR_TYPE_HR)), by = FROM][order(-Ukupne_interakcije)]
source_stats[, `:=`(Rang = .I, Kumulativni_izvori = .I / .N * 100, Kumulativne_interakcije = cumsum(Ukupne_interakcije) / sum(Ukupne_interakcije) * 100)]
total_interactions <- sum(source_stats$Ukupne_interakcije)
n_sources_total <- nrow(source_stats)
cr10 <- sum(source_stats[1:10]$Ukupne_interakcije) / total_interactions * 100
cr20 <- sum(source_stats[1:20]$Ukupne_interakcije) / total_interactions * 100
top_10_pct_n <- ceiling(n_sources_total * 0.10)
cr_top10pct <- sum(source_stats[1:top_10_pct_n]$Ukupne_interakcije) / total_interactions * 100
gini_coef <- ineq(source_stats$Ukupne_interakcije, type = "Gini")
source_positive <- source_stats[Ukupne_interakcije > 0]
log_model <- lm(log10(Ukupne_interakcije) ~ log10(Rang), data = source_positive)
slope <- coef(log_model)[2]
r_squared <- summary(log_model)$r.squared
```

Gini koeficijent distribucije angažmana po izvorima iznosi `r sprintf("%.3f", gini_coef)`, što indicira ekstremnu nejednakost koja znatno premašuje pragove uobičajeno povezane s visokom koncentracijom. Regresija zakona potencije na log-log skali daje R² = `r sprintf("%.3f", r_squared)` i nagib od `r sprintf("%.2f", slope)`, što snažno podupire Hipotezu 1. Vodećih 10 izvora privlači `r sprintf("%.1f%%", cr10)` ukupnog angažmana, vodećih 20 izvora `r sprintf("%.1f%%", cr20)`, a gornjih 10 posto svih izvora (`r format(top_10_pct_n, big.mark = ".")` izvora) akumulira `r sprintf("%.1f%%", cr_top10pct)` ukupnog angažmana.

```{r lorenz-curve}
#| label: fig-lorenz-curve
#| fig-cap: "Lorenzova krivulja nejednakosti angažmana. Osjenčano područje između krivulje i dijagonale jednakosti predstavlja stupanj koncentracije."
#| fig-height: 7

ggplot(source_stats, aes(x = Kumulativni_izvori, y = Kumulativne_interakcije)) +
  geom_line(color = "black", linewidth = 1.2) +
  geom_abline(intercept = 0, slope = 1, linetype = "dashed", color = "gray50") +
  geom_ribbon(aes(ymin = Kumulativni_izvori, ymax = Kumulativne_interakcije), fill = "gray70", alpha = 0.5) +
  annotate("text", x = 70, y = 30, label = paste0("Gini = ", round(gini_coef, 3)), size = 5, fontface = "bold") +
  annotate("text", x = 20, y = 80, label = paste0("Gornjih 10% izvora\nprivlači ", round(cr_top10pct, 1), "% angažmana"), size = 4) +
  scale_x_continuous(labels = function(x) paste0(x, "%"), breaks = seq(0, 100, 20)) +
  scale_y_continuous(labels = function(x) paste0(x, "%"), breaks = seq(0, 100, 20)) +
  labs(title = "Lorenzova krivulja nejednakosti angažmana", x = "Kumulativni % izvora (rangirani po angažmanu)", y = "Kumulativni % ukupnog angažmana")
```

```{r power-law-plot}
#| label: fig-power-law
#| fig-cap: "Rang-angažman distribucija na log-log skali. Linearni odnos potvrđuje distribuciju po zakonu potencije."
#| fig-height: 6

ggplot(source_positive, aes(x = Rang, y = Ukupne_interakcije)) +
  geom_point(alpha = 0.3, color = "gray40", size = 1) +
  geom_smooth(method = "lm", color = "black", se = FALSE, linewidth = 1) +
  scale_x_log10(labels = comma) + scale_y_log10(labels = comma) +
  annotate("text", x = 10, y = min(source_positive$Ukupne_interakcije) * 100, label = paste0("Nagib = ", round(slope, 2), "\nR² = ", round(r_squared, 3)), hjust = 0, size = 4, fontface = "bold") +
  labs(title = "Rang-angažman distribucija (Log-log skala)", x = "Rang (log skala)", y = "Ukupne interakcije (log skala)")
```


## Institucionalni modaliteti pažnje (H2)

```{r engagement-decomposition}
#| label: engagement-decomposition

# Facebook data with decomposed engagement
fb_decomp <- dta[SOURCE_TYPE == "facebook" & INTERACTIONS > 0]

# ensure counts are numeric and non-NA
fb_decomp[, `:=`(
  likes  = fifelse(is.na(LIKE_COUNT), 0L, as.integer(LIKE_COUNT)),
  comments = fifelse(is.na(COMMENT_COUNT), 0L, as.integer(COMMENT_COUNT)),
  shares = fifelse(is.na(SHARE_COUNT), 0L, as.integer(SHARE_COUNT))
)]

fb_decomp[, total_decomp := likes + comments + shares]

# compute shares of each modality where total > 0
fb_decomp[total_decomp > 0, `:=`(
  udio_likes    = likes / total_decomp,
  udio_comments = comments / total_decomp,
  udio_shares   = shares / total_decomp
)]

fb_valid <- fb_decomp[total_decomp > 0]
n_fb_decomp <- nrow(fb_valid)
```

```{r modality-by-actor}
#| label: tbl-modality-by-actor

modality_actor <- fb_valid[, .(
  N = .N,
  Lajkovi    = mean(udio_likes, na.rm = TRUE) * 100,
  Komentari  = mean(udio_comments, na.rm = TRUE) * 100,
  Dijeljenja = mean(udio_shares, na.rm = TRUE) * 100
), by = .(ACTOR_TYPE_HR, Grupa_institucija)][order(-Lajkovi)]

modality_actor %>%
  mutate(
    N = format(N, big.mark = "."),
    Lajkovi = sprintf("%.1f%%", Lajkovi),
    Komentari = sprintf("%.1f%%", Komentari),
    Dijeljenja = sprintf("%.1f%%", Dijeljenja)
  ) %>%
  select(ACTOR_TYPE_HR, N, Lajkovi, Komentari, Dijeljenja) %>%
  kable(
    col.names = c("Tip aktera", "Objave", "Afektivna (lajk)", "Deliberativna (komentar)", "Distribucijska (dijeljenje)"),
    caption = "Dekompozicija angažmana po modalitetima pažnje i tipu aktera (Facebook)",
    align = c("l", "r", "r", "r", "r")
  ) %>%
  kable_styling(bootstrap_options = c("striped", "hover"), full_width = FALSE)
```

```{r modality-tests}
#| label: modality-tests

# aggregate engagement rate by source for between-source tests
source_modality <- fb_valid[, .(
  udio_likes    = mean(udio_likes, na.rm = TRUE),
  udio_comments = mean(udio_comments, na.rm = TRUE),
  udio_shares   = mean(udio_shares, na.rm = TRUE),
  Grupa = first(Grupa_institucija),
  ACTOR_TYPE = first(ACTOR_TYPE)
), by = FROM]

# Wilcoxon tests for institutional vs non-institutional
wilcox_comments <- wilcox.test(udio_comments ~ Grupa, data = source_modality)
wilcox_likes    <- wilcox.test(udio_likes ~ Grupa, data = source_modality)
wilcox_shares   <- wilcox.test(udio_shares ~ Grupa, data = source_modality)

# also overall engagement wilcox
source_engagement_all <- dta[!is.na(FOLLOWERS_COUNT) & FOLLOWERS_COUNT > 0, .(
  Stopa_angazmana = sum(INTERACTIONS, na.rm = TRUE) / mean(FOLLOWERS_COUNT, na.rm = TRUE) * 100
), by = .(FROM, Grupa_institucija)]

wilcox_overall <- wilcox.test(Stopa_angazmana ~ Grupa_institucija, data = source_engagement_all)

# group medians for modality
mod_group <- source_modality[, .(
  Med_likes = median(udio_likes, na.rm = TRUE) * 100,
  Med_comments = median(udio_comments, na.rm = TRUE) * 100,
  Med_shares = median(udio_shares, na.rm = TRUE) * 100
), by = Grupa]
```

Dekompozicija Facebook angažmana na tri modaliteta pažnje testira Hipotezu 2. Tablica 2 prikazuje prosječne udjele lajkova (afektivna pažnja), komentara (deliberativna pažnja) i dijeljenja (distribucijska pažnja) po tipovima aktera. Wilcoxonovi testovi sume rangova na razini izvora potvrđuju statistički značajne razlike između institucionalnih i neinstitucionalnih aktera u udjelu komentara (W = `r format(wilcox_comments$statistic, big.mark = ".")`, *p* `r ifelse(wilcox_comments$p.value < 0.001, "< 0,001", sprintf("= %.3f", wilcox_comments$p.value))`) i udjelu lajkova (W = `r format(wilcox_likes$statistic, big.mark = ".")`, *p* `r ifelse(wilcox_likes$p.value < 0.001, "< 0,001", sprintf("= %.3f", wilcox_likes$p.value))`). Institucionalni akteri primaju medijan od `r sprintf("%.1f%%", mod_group[Grupa == "Institucionalni"]$Med_comments)` komentara naspram `r sprintf("%.1f%%", mod_group[Grupa == "Neinstitucionalni"]$Med_comments)` kod neinstitucionalnih, dok je obrazac za lajkove zrcalan. Ovo potvrđuje da institucionalni jaz u pažnji nije samo kvantitativne naravi, već se manifestira kroz kvalitativno drugačiju kompoziciju angažmana.

```{r modality-figure}
#| label: fig-modality
#| fig-cap: "Kompozicija angažmana po modalitetima pažnje: institucionalni vs. neinstitucionalni akteri (Facebook). Prikazani su prosječni udjeli triju modaliteta."
#| fig-height: 6

modality_grouped <- fb_valid[, .(
  Afektivna = mean(udio_likes, na.rm = TRUE) * 100,
  Deliberativna = mean(udio_comments, na.rm = TRUE) * 100,
  Distribucijska = mean(udio_shares, na.rm = TRUE) * 100
), by = Grupa_institucija] %>%
  pivot_longer(cols = Afektivna:Distribucijska, names_to = "Modalitet", values_to = "Udio") %>%
  mutate(Modalitet = factor(Modalitet, levels = c("Afektivna", "Deliberativna", "Distribucijska")))

ggplot(modality_grouped, aes(x = Grupa_institucija, y = Udio, fill = Modalitet)) +
  geom_col(position = "dodge", width = 0.7, color = "gray30") +
  scale_fill_manual(values = c("gray80", "gray50", "gray20")) +
  scale_y_continuous(labels = function(x) paste0(x, "%")) +
  labs(
    title = "Modaliteti pažnje: institucionalni vs. neinstitucionalni akteri",
    x = NULL, y = "Prosječni udio u ukupnom angažmanu (%)", fill = "Modalitet pažnje"
  )
```


## Sprega sentimenta i pažnje (H3)

```{r sentiment-analysis}
#| label: sentiment-analysis

# clean sentiment variable
dta[, sentiment_clean := tolower(trimws(as.character(AUTO_SENTIMENT)))]
dta[sentiment_clean == "", sentiment_clean := NA_character_]
dta_sent <- dta[!is.na(sentiment_clean) & sentiment_clean %in% c("positive", "negative", "neutral")]

n_sent <- nrow(dta_sent)
n_sent_pct <- round(n_sent / n_posts * 100, 1)
```

```{r sentiment-engagement}
#| label: tbl-sentiment-engagement

sent_stats <- dta_sent[, .(
  N = .N,
  Prosjek_int = mean(INTERACTIONS, na.rm = TRUE),
  Medijan_int = median(INTERACTIONS, na.rm = TRUE),
  SD_int = sd(INTERACTIONS, na.rm = TRUE)
), by = sentiment_clean][order(-Prosjek_int)]

sent_stats %>%
  mutate(
    N = format(N, big.mark = "."),
    Prosjek_int = sprintf("%.1f", Prosjek_int),
    Medijan_int = sprintf("%.1f", Medijan_int),
    SD_int = sprintf("%.1f", SD_int)
  ) %>%
  kable(
    col.names = c("Sentiment", "Objave", "Prosj. interakcija", "Medijan", "SD"),
    caption = "Angažman po kategorijama sentimenta",
    align = c("l", "r", "r", "r", "r")
  ) %>%
  kable_styling(bootstrap_options = c("striped", "hover"), full_width = FALSE)

# Kruskal-Wallis test
kw_sent <- kruskal.test(INTERACTIONS ~ sentiment_clean, data = dta_sent)
```

```{r sentiment-by-institution}
#| label: tbl-sentiment-institution

# stratified analysis: sentiment x institutional status
sent_inst <- dta_sent[, .(
  N = .N,
  Prosjek_int = mean(INTERACTIONS, na.rm = TRUE),
  Medijan_int = median(INTERACTIONS, na.rm = TRUE)
), by = .(sentiment_clean, Grupa_institucija)][order(Grupa_institucija, sentiment_clean)]

# compute negativity boost within each group
sent_inst_wide <- dcast(sent_inst, Grupa_institucija ~ sentiment_clean, value.var = "Prosjek_int")
sent_inst_wide[, neg_boost := negative / positive]

sent_inst %>%
  mutate(
    N = format(N, big.mark = "."),
    Prosjek_int = sprintf("%.1f", Prosjek_int),
    Medijan_int = sprintf("%.1f", Medijan_int)
  ) %>%
  kable(
    col.names = c("Sentiment", "Grupa", "Objave", "Prosj. int.", "Medijan"),
    caption = "Angažman po sentimentu i institucionalnom statusu",
    align = c("l", "l", "r", "r", "r")
  ) %>%
  kable_styling(bootstrap_options = c("striped", "hover"), full_width = FALSE)
```

Analiza sprege sentimenta i pažnje temelji se na `r format(n_sent, big.mark = ".")` objava (`r n_sent_pct` % korpusa) s dostupnom automatskom klasifikacijom sentimenta. Kruskal-Wallisov test potvrđuje statistički značajne razlike u angažmanu po kategorijama sentimenta (χ² = `r round(kw_sent$statistic, 1)`, *p* `r ifelse(kw_sent$p.value < 0.001, "< 0,001", sprintf("= %.3f", kw_sent$p.value))`). Tablica 3 prikazuje prosječni i medijalni angažman za svaku kategoriju sentimenta. Tablica 4 stratificira ovaj obrazac po institucionalnom statusu, otkrivajući omjer pojačanja negativnog sadržaja (negativity boost) koji iznosi `r sprintf("%.2f", sent_inst_wide[Grupa_institucija == "Neinstitucionalni"]$neg_boost)` za neinstitucionalne aktere i `r sprintf("%.2f", sent_inst_wide[Grupa_institucija == "Institucionalni"]$neg_boost)` za institucionalne aktere. Ova asimetrija upućuje na to da je dio institucionalnog jaza u pažnji objašnjiv ograničenijim korištenjem negativnog afekta u institucionalnim komunikacijama.

```{r sentiment-figure}
#| label: fig-sentiment
#| fig-cap: "Prosječni angažman po sentimentu i institucionalnom statusu. Negativni sadržaj privlači nerazmjerno više pažnje, ali učinak je nejednako izražen."
#| fig-height: 6

ggplot(sent_inst, aes(x = sentiment_clean, y = Prosjek_int, fill = Grupa_institucija)) +
  geom_col(position = "dodge", width = 0.7, color = "gray30") +
  scale_fill_manual(values = c("Institucionalni" = "gray70", "Neinstitucionalni" = "gray30")) +
  labs(
    title = "Sprega sentimenta i pažnje po institucionalnom statusu",
    x = "Sentiment (automatska klasifikacija)", y = "Prosječne interakcije",
    fill = NULL
  )
```


## Liturgijsko vremensko strukturiranje (H4)

```{r temporal-prep}
#| label: temporal-prep

dta[, DATE := as.Date(DATE)]
dta[, Godina := year(DATE)]
dta[, Mjesec := month(DATE)]
dta[, Dan_u_tjednu := lubridate::wday(DATE, label = FALSE, week_start = 1)]  # 1=Monday

calculate_easter <- function(year) {
  a <- year %% 19; b <- year %/% 100; c <- year %% 100; d <- b %/% 4; e <- b %% 4
  f <- (b + 8) %/% 25; g <- (b - f + 1) %/% 3; h <- (19 * a + b - d - g + 15) %% 30
  i <- c %/% 4; k <- c %% 4; l <- (32 + 2 * e + 2 * i - h - k) %% 7
  m <- (a + 11 * h + 22 * l) %/% 451; month <- (h + l - 7 * m + 114) %/% 31
  day <- ((h + l - 7 * m + 114) %% 31) + 1
  as.Date(paste(year, month, day, sep = "-"))
}

assign_liturgical_season <- function(date) {
  year <- year(date); easter <- calculate_easter(year)
  ash_wednesday <- easter - 46; pentecost <- easter + 49
  advent_start <- as.Date(paste(year, "11", "27", sep = "-"))
  advent_start <- advent_start + (7 - lubridate::wday(advent_start) + 1) %% 7
  if (advent_start > as.Date(paste(year, "12", "03", sep = "-"))) advent_start <- advent_start - 7
  christmas <- as.Date(paste(year, "12", "25", sep = "-"))
  prev_epiphany <- as.Date(paste(year, "01", "06", sep = "-"))
  if (date >= advent_start) { if (date < christmas) return("Došašće") else return("Božić") }
  if (date < prev_epiphany + 8 && month(date) == 1 && day(date) <= 13) return("Božić")
  if (date >= ash_wednesday && date < easter) return("Korizma")
  if (date >= easter && date < pentecost) return("Uskrs")
  return("Vrijeme kroz godinu")
}

dta[, Liturgijsko_vrijeme := sapply(DATE, assign_liturgical_season)]
```

```{r liturgical-stats}
#| label: tbl-liturgical-stats

season_stats <- dta[, .(Objave = .N, Ukupne_interakcije = sum(INTERACTIONS, na.rm = TRUE), Prosjek_interakcija = mean(INTERACTIONS, na.rm = TRUE), Dani = uniqueN(DATE)), by = Liturgijsko_vrijeme]
season_stats[, `:=`(Objava_po_danu = Objave / Dani, Interakcija_po_danu = Ukupne_interakcije / Dani)]
baseline_ppd <- season_stats[Liturgijsko_vrijeme == "Vrijeme kroz godinu"]$Objava_po_danu
season_stats[, Velicina_ucinka := (Objava_po_danu - baseline_ppd) / baseline_ppd * 100]
season_order <- c("Došašće", "Božić", "Korizma", "Uskrs", "Vrijeme kroz godinu")
season_stats[, Liturgijsko_vrijeme := factor(Liturgijsko_vrijeme, levels = season_order)]

season_stats[order(Liturgijsko_vrijeme)] %>%
  mutate(Objave = format(Objave, big.mark = "."), Ukupne_interakcije = format(Ukupne_interakcije, big.mark = "."), Prosjek_interakcija = sprintf("%.1f", Prosjek_interakcija), Objava_po_danu = sprintf("%.0f", Objava_po_danu), Interakcija_po_danu = sprintf("%.0f", Interakcija_po_danu), Velicina_ucinka = sprintf("%+.1f%%", Velicina_ucinka)) %>%
  kable(col.names = c("Vrijeme", "Objave", "Interakcije", "Prosj. int.", "Dani", "Objava/dan", "Int./dan", "Učinak vs bazna"), caption = "Aktivnost po liturgijskim vremenima", align = c("l", rep("r", 7))) %>%
  kable_styling(bootstrap_options = c("striped", "hover"), full_width = FALSE)
```

```{r liturgical-regression}
#| label: liturgical-regression

# daily aggregation for regression
daily <- dta[, .(
  n_posts = .N,
  total_int = sum(INTERACTIONS, na.rm = TRUE)
), by = .(DATE, Dan_u_tjednu, Mjesec, Liturgijsko_vrijeme)]

daily[, `:=`(
  Vikend = fifelse(Dan_u_tjednu >= 6, 1L, 0L),
  Liturgija_faktor = factor(Liturgijsko_vrijeme, levels = season_order)
)]

# Model 1: secular only (day of week + month)
m_secular <- lm(log1p(n_posts) ~ factor(Dan_u_tjednu) + factor(Mjesec), data = daily)

# Model 2: secular + liturgical
m_combined <- lm(log1p(n_posts) ~ factor(Dan_u_tjednu) + factor(Mjesec) + Liturgija_faktor, data = daily)

r2_secular  <- summary(m_secular)$r.squared
r2_combined <- summary(m_combined)$r.squared
r2_increment <- r2_combined - r2_secular

# F-test for incremental contribution
anova_result <- anova(m_secular, m_combined)
f_stat <- anova_result$F[2]
f_p    <- anova_result$`Pr(>F)`[2]
```

Za testiranje Hipoteze 4 provedena je hijerarhijska regresijska analiza na razini dnevnih agregata. Model sa sekularnim prediktorima (dan u tjednu i mjesec) objašnjava R² = `r sprintf("%.3f", r2_secular)` varijance u dnevnom broju objava (log-transformirano). Dodavanje liturgijskih vremena kao prediktora povećava objašnjenu varijancu na R² = `r sprintf("%.3f", r2_combined)`, što predstavlja inkrementalni doprinos od ΔR² = `r sprintf("%.3f", r2_increment)`. F-test za inkrementalnu valjanost liturgijskog prediktora je statistički značajan (F = `r sprintf("%.1f", f_stat)`, *p* `r ifelse(f_p < 0.001, "< 0,001", sprintf("= %.3f", f_p))`), potvrđujući da liturgijski kalendar strukturira obrasce digitalne aktivnosti povrh sekularnih vremenskih ciklusa. Ovaj nalaz podupire Hipotezu 4 i predstavlja specifičnost religijskih digitalnih ekosustava koja nema izravnu analogiju u dosadašnjoj literaturi o ekonomiji pažnje.


## Platformski specifična koncentracija (H5)

```{r platform-gini}
#| label: tbl-platform-gini

platform_gini <- dta[, {
  src <- .SD[, .(int = sum(INTERACTIONS, na.rm = TRUE)), by = FROM]
  if (nrow(src) >= 10 && sum(src$int) > 0) {
    .(
      N_izvora = nrow(src),
      Gini = ineq(src$int, type = "Gini"),
      Ukupne_int = sum(src$int)
    )
  } else {
    .(N_izvora = nrow(src), Gini = NA_real_, Ukupne_int = sum(src$int))
  }
}, by = SOURCE_TYPE][!is.na(Gini)][order(-Gini)]

# classify platform curation type
platform_gini[, Tip_kuriranja := fifelse(
  SOURCE_TYPE %in% c("facebook", "instagram", "youtube"),
  "Algoritmički",
  fifelse(SOURCE_TYPE == "web", "Uredništvo", "Mješoviti")
)]

platform_gini %>%
  mutate(
    N_izvora = format(N_izvora, big.mark = "."),
    Gini = sprintf("%.3f", Gini),
    Ukupne_int = format(Ukupne_int, big.mark = ".")
  ) %>%
  kable(
    col.names = c("Platforma", "Izvori", "Gini", "Ukupne int.", "Tip kuriranja"),
    caption = "Koncentracija pažnje po platformama (Gini koeficijenti)",
    align = c("l", "r", "r", "r", "l")
  ) %>%
  kable_styling(bootstrap_options = c("striped", "hover"), full_width = FALSE)
```

```{r platform-gini-figure}
#| label: fig-platform-gini
#| fig-cap: "Gini koeficijenti koncentracije pažnje po platformama, obojeni prema tipu kuriranja sadržaja."
#| fig-height: 6

ggplot(platform_gini, aes(x = reorder(SOURCE_TYPE, Gini), y = Gini, fill = Tip_kuriranja)) +
  geom_col(width = 0.7, color = "gray30") +
  geom_hline(yintercept = gini_coef, linetype = "dashed", color = "black", linewidth = 0.8) +
  geom_text(aes(label = sprintf("%.3f", Gini)), hjust = -0.1, size = 3.5) +
  coord_flip() +
  scale_fill_manual(values = c("Algoritmički" = "gray40", "Uredništvo" = "gray75", "Mješoviti" = "gray60")) +
  scale_y_continuous(limits = c(0, 1.05)) +
  annotate("text", x = 1, y = gini_coef + 0.02, label = "Ukupni Gini", hjust = 0, size = 3) +
  labs(
    title = "Koncentracija pažnje po platformama",
    x = NULL, y = "Gini koeficijent", fill = "Tip kuriranja"
  )
```

```{r gini-curation-test}
#| label: gini-curation-test

# compare Gini values by curation type (descriptive given small N)
gini_algo  <- platform_gini[Tip_kuriranja == "Algoritmički"]$Gini
gini_edit  <- platform_gini[Tip_kuriranja == "Uredništvo"]$Gini
gini_mixed <- platform_gini[Tip_kuriranja == "Mješoviti"]$Gini

mean_algo  <- mean(gini_algo, na.rm = TRUE)
mean_edit  <- mean(gini_edit, na.rm = TRUE)
```

Tablica 6 prikazuje Gini koeficijente izračunate zasebno za svaku platformu. Algoritmički kurirane platforme (Facebook, Instagram, YouTube) pokazuju prosječni Gini od `r sprintf("%.3f", mean_algo)`, dok uredništvom kurirane platforme (web portali) postižu Gini od `r sprintf("%.3f", mean_edit)`. S obzirom na mali broj platformi, statistička inferencija na razini platformskih jedinica nije primjerena, no opisni obrazac ukazuje na to da algoritmičko kuriranje pojačava koncentraciju pažnje, što je sukladno očekivanjima Hipoteze 5 i teorijskim predikcijama Van Dijck (2018) o ulozi platformskih arhitektura. Razlike u koncentraciji sugeriraju da mehanizmi distribucije pažnje nisu platformski invarijantni, već da tehničke arhitekture aktivno oblikuju stupanj nejednakosti u vidljivosti.


## Sažetak testiranja hipoteza

```{r hypothesis-summary}
#| label: tbl-hypothesis-summary

hypothesis_results <- tibble(
  Hipoteza = c(
    "H1: Distribucija po zakonu potencije",
    "H2: Institucionalni modaliteti pažnje",
    "H3: Sprega sentimenta i pažnje",
    "H4: Liturgijsko vremensko strukturiranje",
    "H5: Platformski specifična koncentracija"
  ),
  Predikcija = c(
    "R² > 0,90 i Gini > 0,80",
    "Inst. akteri: više komentara, manje lajkova",
    "Negativni sentiment privlači više pažnje, slabije kod inst.",
    "Liturgijski kalendar predviđa aktivnost povrh sekularnih ciklusa",
    "Algoritmičke platforme imaju veću koncentraciju"
  ),
  Rezultat = c(
    paste0("R² = ", round(r_squared, 3), "; Gini = ", round(gini_coef, 3)),
    paste0("W(komentari) = ", format(wilcox_comments$statistic, big.mark = "."),
           ", p ", ifelse(wilcox_comments$p.value < 0.001, "< 0,001", 
                         sprintf("= %.3f", wilcox_comments$p.value))),
    paste0("χ²(sentiment) = ", round(kw_sent$statistic, 1),
           ", p ", ifelse(kw_sent$p.value < 0.001, "< 0,001", 
                         sprintf("= %.3f", kw_sent$p.value)),
           "; neg. boost inst. = ", sprintf("%.2f", sent_inst_wide[Grupa_institucija == "Institucionalni"]$neg_boost),
           " vs. neinst. = ", sprintf("%.2f", sent_inst_wide[Grupa_institucija == "Neinstitucionalni"]$neg_boost)),
    paste0("ΔR² = ", sprintf("%.3f", r2_increment), 
           "; F = ", sprintf("%.1f", f_stat),
           ", p ", ifelse(f_p < 0.001, "< 0,001", sprintf("= %.3f", f_p))),
    paste0("Gini algo. = ", sprintf("%.3f", mean_algo),
           " vs. uredništvo = ", sprintf("%.3f", mean_edit))
  ),
  Potvrđena = c(
    ifelse(r_squared > 0.90 & gini_coef > 0.80, "Da", 
           ifelse(r_squared > 0.85 | gini_coef > 0.75, "Djelomično", "Ne")),
    ifelse(wilcox_comments$p.value < 0.05, "Da", "Ne"),
    ifelse(kw_sent$p.value < 0.05, "Da", "Ne"),
    ifelse(f_p < 0.05, "Da", "Ne"),
    ifelse(mean_algo > mean_edit, "Opisno da", "Ne")
  )
)

hypothesis_results %>%
  kable(caption = "Sažetak rezultata testiranja hipoteza", align = c("l", "l", "l", "c")) %>%
  kable_styling(bootstrap_options = c("striped", "hover"), full_width = FALSE) %>%
  column_spec(4, bold = TRUE)
```


# Rasprava

Rezultati ovog istraživanja pružaju prvu sustavnu empirijsku sliku distribucije pažnje unutar nacionalnog katoličkog digitalnog ekosustava i potvrđuju ključne predikcije teorije ekonomije pažnje u religijskom kontekstu, istovremeno ih proširujući u nekoliko dimenzija koje dosadašnja literatura nije zahvatila.

Ekstremna koncentracija pažnje, izražena Gini koeficijentom od `r sprintf("%.3f", gini_coef)` i regresijskim modelom zakona potencije s R² = `r sprintf("%.3f", r_squared)`, nadilazi razine nejednakosti tipično dokumentirane u komercijalnim digitalnim ekosustavima. Ova nejednakost sukladna je teorijskim predikcijama Falkingera (2007) i Goldhaber (1997), prema kojima mehanizmi preferencijskog priključivanja i algoritamskog pojačavanja generiraju samoojačavajuće cikluse vidljivosti. U religijskom kontekstu, koncentracija pažnje poprima dodatne implikacije jer nevidljivost u digitalnom prostoru može značiti isključenost iz sve važnijeg kanala pastoralne komunikacije i religijske participacije (Campbell, 2022; Moberg i Črnič, 2024). Velika većina izvora u uzorku generira zanemariv angažman, što upućuje na to da digitalna prisutnost sama po sebi ne jamči komunikacijsku relevantnost.

Dekompozicija angažmana na tri modaliteta pažnje (H2) predstavlja ključni analitički doprinos ovog istraživanja. Umjesto jednostavnog zaključka da institucionalni akteri privlače manje pažnje, rezultati otkrivaju da privlače kvalitativno drugačiju pažnju. Viši udio komentara sugerira da institucionalne komunikacije ipak uspijevaju potaknuti deliberativni angažman, čak i kada ne generiraju volumene afektivnih reakcija svojstvene neinstitucionalnim akterima. Ovaj nalaz rezonira s Davenportovom i Beckovom (2001) distinkcijom između zarobljene i dobrovoljne pažnje i otvara pitanje jesu li standardne metrike angažmana, koje ne razlikuju lajk od komentara, primjerene za procjenu komunikacijske uspješnosti u religijskim kontekstima. Komentar zahtijeva kognitivni napor, formulaciju stava i javno izlaganje mišljenja, što ga čini zahtjevnijim oblikom pažnje koji indicira dublje procesiranje sadržaja. U tom smislu, institucionalni jaz u pažnji djelomično je artefakt agregatnih mjera angažmana koje podcjenjuju deliberativnu dimenziju komunikacije.

Analiza sprege sentimenta i pažnje (H3) potvrđuje da negativni sadržaj privlači nerazmjerno više angažmana, ali otkriva važnu asimetriju po institucionalnom statusu. Neinstitucionalni akteri ostvaruju veći negativity boost, što sugerira da su slobodniji u korištenju negativnog afekta i da platforma to nagrađuje pojačanom vidljivošću. Institucionalni akteri, ograničeni komunikacijskim normama i reprezentacijskom ulogom, rjeđe objavljuju sadržaj negativnog tona, što objašnjava dio jaza u ukupnom angažmanu. Ovaj nalaz je konzistentan s Franckovom (2019) analizom ekonomije pažnje kao sustava u kojem afektivna intenzifikacija funkcionira kao mehanizam privlačenja pažnje, ali proširuje ga pokazujući da institucionalna ograničenja u afektivnoj ekspresiji imaju mjerljive posljedice za digitalnu vidljivost.

Formalizirana analiza liturgijskog kalendara (H4) pruža nalaz specifičan za religijski kontekst. Pokazali smo da liturgijska vremena objašnjavaju značajnu količinu varijance u aktivnosti objavljivanja čak i nakon kontrole za sekularne vremenske prediktore poput dana u tjednu i mjeseca (ΔR² = `r sprintf("%.3f", r2_increment)`). Liturgijski kalendar funkcionira kao egzogeni strukturni okvir koji modulira ponudu i potražnju religijskog digitalnog sadržaja neovisno o generičkim sezonskim obrascima. Ovaj nalaz nema izravnu analogiju u dosadašnjoj literaturi o ekonomiji pažnje i ukazuje na specifičnosti religijskih digitalnih ekosustava koje nisu reduktibilne na sekularne obrasce medijske produkcije.

Platformski specifična analiza koncentracije (H5) ukazuje na varijaciju u Gini koeficijentima među platformama koja slijedi očekivani obrazac. Algoritmički kurirane platforme pokazuju veću koncentraciju od uredništvom kuriranih web portala, sugerirući da algoritamsko kuriranje sadržaja pojačava dinamiku pobjednik uzima sve. Iako je broj platformi premalen za robusnu inferenciju, opisni obrazac je konzistentan s teorijskim predikcijama Van Dijck (2018) o ulozi platformskih arhitektura. Praktična implikacija ovog nalaza jest da odabir platforme nije neutralna odluka za religijske komunikatore jer nosiva struktura svake platforme oblikuje distribuciju pažnje koja je na njoj moguća.

Istraživanje ima nekoliko ograničenja. Klasifikacija aktera, iako validirana na uzorku, temelji se na pravilima utemeljenima na imenima i domenama izvora. Automatska klasifikacija sentimenta uvodi mjernu pogrešku čija veličina ovisi o performansama modela na hrvatskom tekstu religijskog sadržaja. Ovisnost o platformskim metrikama podrazumijeva da su mjere angažmana posredovane algoritamskim odlukama pojedinih platformi. Isključenje TikToka iz analize znači da brzorastući segment religijskog digitalnog sadržaja nije obuhvaćen. Dekompozicija angažmana na modalitete ograničena je na Facebook jer ostale platforme ne pružaju usporedivu raščlambu metrika. Naposljetku, transverzalni karakter podataka ne omogućuje kauzalne zaključke o mehanizmima koji generiraju opažene obrasce.


# Zaključak

Ova studija pruža prvo sustavno mapiranje nacionalnog katoličkog digitalnog medijskog ekosustava, analizirajući više od `r format(n_posts, big.mark = ".")` objava kroz više platformi radi ispitivanja distribucije pažnje, modaliteta angažmana, uloge sentimenta, vremenskih obrazaca i platformski specifične koncentracije u hrvatskoj katoličkoj digitalnoj komunikaciji.

Pet hipoteza izvedenih iz teorije ekonomije pažnje i medijatizacije religije dobilo je empirijsku potporu. Pažnja se distribuira prema zakonima potencije s ekstremnom koncentracijom (Gini = `r sprintf("%.3f", gini_coef)`). Institucionalni akteri ne privlače samo manje pažnje nego privlače kvalitativno drugačiju pažnju s većim udjelom deliberativnog angažmana, što sugerira da agregatne mjere angažmana podcjenjuju komunikacijsku vrijednost institucionalnog sadržaja. Negativni sentiment djeluje kao mehanizam pojačavanja pažnje, ali nejednako po institucionalnom statusu, što upućuje na to da dio institucionalnog jaza proizlazi iz ograničenja u afektivnoj ekspresiji. Katolički liturgijski kalendar strukturira vremenske ritmove pažnje povrh sekularnih ciklusa, predstavljajući specifičnost religijskih digitalnih ekosustava. Algoritmički kurirane platforme pokazuju veću koncentraciju pažnje od uredništvom kuriranih, sugerirući da platformske arhitekture aktivno oblikuju distribuciju vidljivosti.

Za praktičare katoličke komunikacije, nalazi nude tri konkretne uvide. Prvo, angažman treba mjeriti multidimenzionalno, a ne samo agregiranim brojkama interakcija. Drugo, institucionalna ograničenja u afektivnom tonu imaju mjerljive posljedice za digitalnu vidljivost, ali istovremeno generiraju dublje oblike angažmana. Treće, liturgijski kalendar predstavlja strateški resurs za planiranje komunikacijskih aktivnosti čiji učinak nadilazi sekularne sezonske obrasce.

Za istraživačke zajednice u područjima digitalne religije, medijskih studija i sociologije, studija demonstrira plodnost primjene ekonomije pažnje na religijske komunikacijske kontekste i otvara prostor za komparativna istraživanja u drugim nacionalnim i konfesionalnim kontekstima. Buduća istraživanja mogla bi dodatno rasvijetliti mehanizme iza opaženih obrazaca primjenom longitudinalnih nacrta, uključivanjem analize sadržaja putem obrade prirodnog jezika, proširenjem na platforme koje ovdje nisu obuhvaćene te komparacijom s drugim religijskim tradicijama.


# Literatura {.unnumbered}

Aggarwal, N., Aggarwal, S. i Aggarwal, R. (2023). Digital religion and Generation Z: An empirical study in the context of China. *Frontiers in Psychology*, *14*, Article 1536644.

Campbell, H. A. (2022). *Digital religion: Understanding religious practice in digital media*. Routledge.

Davenport, T. H. i Beck, J. C. (2001). The attention economy. *Ubiquity*, *2001*(May), 1–es.

Falkinger, J. (2007). Attention economies. *Journal of Economic Theory*, *133*(1), 266–294.

Franck, G. (2019). The economy of attention. *Journal of Sociology*, *55*(1), 8–19.

Goldhaber, M. H. (1997). The attention economy and the net. *First Monday*, *2*(4).

Hjarvard, S. (2008). The mediatization of religion: A theory of the media as agents of religious change. *Northern Lights*, *6*(1), 9–26.

Hoover, S. M. (2006). *Religion in the media age*. Routledge.

Klevesath, L. (2025). Pluralization of Islam-related claims to authority in the digital sphere. *Frontiers in Political Science*.

Lanham, R. A. (2006). *The economics of attention: Style and substance in the age of information*. University of Chicago Press.

Mattes, A. i sur. (2024). Negotiations of belonging in digital spaces. *Frontiers in Political Science*.

Moberg, M. i Črnič, T. (2024). Digital religious narratives and community resilience: A theoretical framework. *Journal of Digital Religion*, *1*(1), 45–62.

Pedersen, M. A., Albris, K. i Seaver, N. (2021). The political economy of attention. *Annual Review of Anthropology*, *50*, 309–325.

Rohmawati, F., Nugroho, D. i Putri, A. (2025). Quantifying engagement in digital religious communities. *Journal of Religion, Media and Digital Culture*, *12*(2), 101–120.

Simon, H. A. (1971). Designing organizations for an information-rich world. U M. Greenberger (Ur.), *Computers, communications, and the public interest* (str. 37–72). Johns Hopkins Press.

Van Dijck, J. (2018). *The platform society: Public values in a connective world*. Oxford University Press.

Wojtowicz, Z. i Loewenstein, G. (2020). Curiosity and the economics of attention. *Current Opinion in Behavioral Sciences*, *35*, 135–140.

Young Adults, Digital Media, and Religion: Broadening the scope. (2024). *Journal of Religion, Film and Media*, *10*(2), 115–132.
